---
title: "Revisando Competências Emocionais"
author: "Lucas Migge"
date: "2023-03-19"
output:
  html_document:
    df_print: paged
---

```{r setup, include=FALSE}
knitr::opts_chunk$set(echo = TRUE)


library(readr)
library(dplyr)
library(readxl)
library(psych)
library(lavaan)
```

## Medindo Competências Emocionais

Assim como no instrumento de Impulsividade, precisamos medir os escores dos fatores para Competências Emocioanis. Geralmente, não precisamos usar código muito sofisticado ou refazer análises. Confiamos no estudos que geraram esse intrumentos e apenas extraímos as pontuações conforme indicado no seu manual. No entanto, como poderão olhar mais para frente nessa análise, se mostrou válido remodelar o inventário uma vez que alguns fatores apresentaram valores acima do esperado para erros de medida.

Dessa forma, buscando respeitar os estudos anteriores, essa medição gerará duas bases de dados com escores para cada fator, um buscando seguir o modelo sugerido no estudo anterior, e outro seguindo parametros mais rigorosos de ajuste e precisão.

## Resumindo os fatores

-   Fator 1 - Regulacão de Emoções em Outros (REO)

    -   Alpha = 0.878

-   Fator 2 - Regulação de Emoções em si mesmo de Baixa Potência (RESBP)

    -   Alpha = 0.837

-   Fator 3 - Expressão de Emoções (EE)

    -   Alpha = 0.734

-   Fator 4 - Percepção de Emoções (PE)

    -   Alpha = 0.771

-   Fator 5 - Regulação de Emoções em si mesmo de Alta Potência (RESAP)

    -   Alpha = 0.618

-   Fator geral - Competência Emocional Geral (CEG)

    -   Alpha = 0.889

Ao final, haverá um resumo da precisão e conteúdo dos fatores para cada modelo, como forma de embasar e dar mais possibilidades para os estudos que iremos realizar mais a diante.

```{r}
# importando dados para uma variável
df <- read_csv("Base de dados/database.csv")

# nossa planilha exigia respostas em todas as perguntas, por isso podemos assumir que não haverá dados missing
# Algumas pessoas podem ter clicado em "Não desejo participar", por isso preciamos limpar esses dados
# duas pessoas não aceitarm participar da pesquisa
df <- na.omit(df)
head(df)
```

```{r}

colnames(df)
# podemos conferir que o inventário de competências emocionais começa na coluna 52 e vai até a 85
df_competencias_emocionais <- df[,52:85]
```

```{r}
# Conferindo dados de referência
# Conferindo código usado em estudo anterior

HSE_AP <- read_excel("Base de dados/HSE_AP.xlsx")

#colnames(HSE_AP)
df_referencia <- HSE_AP[,12:45]


# df_geral <- df_geral %>% rename(C3 = 'Por mais que tente, não consigo controlar a expressão do que estou sentindo.')
# df_geral <- df_geral %>% rename(C16 = 'Frustrações deixam-me desanimado/a por bastante tempo.')
# df_geral <- df_geral %>% rename(C28 = 'Tenho vergonha de expressar os meus sentimentos.')

# os itens 3, 16 e 28 precisam ser invertidos

# df_geral$CF1 <- df_geral %>% select(12,16,19,26,34,37,40,42) %>% rowMeans()
# df_geral$CF2 <- df_geral %>% select(15,22,25,137,32,35,38) %>% rowMeans()
# df_geral$CF3 <- df_geral %>% select(17,19,138,43) %>% rowMeans()
# df_geral$CF4 <- df_geral %>% select(13,18,21,23,30,33,44) %>% rowMeans()
# df_geral$CF5 <- df_geral %>% select(136,20,24,28,31,36,45) %>% rowMeans()
# df_geral$C_GERAL <- df_geral %>% select(139:143) %>% rowMeans()


# o item 19 está repetindo no fator 1 e 3?
```

```{r}
# itens invertidos NÃO CORRIGEM index
cf1_index <- c(12,16,19,26,34,37,40,42) - 11
cf2_index <- c(15,22,25,16 + 11,32,35,38) - 11
cf3_index <- c(17,19,28 + 11,43) - 11
cf4_index <- c(13,18,21,23,30,33,44) - 11
cf5_index <- c(3 + 11, 20,24,31,36,45) - 11

# refazer a análise fatorial se mostra válido para tirar dúvidas quanto a estrutura dos fatores

cf_geral_index <- c(cf1_index, cf2_index, cf3_index, cf4_index, cf5_index)

```

```{r}
# Preparando dados para medida

# separando data frame
df_competencias_emocionais <- df[,52:85]

# invertendo itens
itens_invertidos_index <- c(3, 16, 28)

for (index in itens_invertidos_index) {
  df_competencias_emocionais[, index] <- 6 - df_competencias_emocionais[, index]
}

# seprando dataframes para investigação de conteúdo e precisão
df_cf1 <- df_competencias_emocionais %>% select(cf1_index)
df_cf2 <- df_competencias_emocionais %>% select(cf2_index)
df_cf3 <- df_competencias_emocionais %>% select(cf3_index)
df_cf4 <- df_competencias_emocionais %>% select(cf4_index)
df_cf5 <- df_competencias_emocionais %>% select(cf5_index)
df_cf_geral <- df_competencias_emocionais %>% select(cf_geral_index)
```

## Fator 1 - Regulação de emoções em outros

```{r}
colnames(df_cf1)
```

```{r}
alpha_cf1 <- alpha(df_cf1)
print(paste("Alpha para esse fator 1: ", alpha_cf1$total$raw_alpha))

print("Alpha em caso de drop do item no Index I: ")
print(alpha_cf1$alpha.drop$raw_alpha)
```

## Fator 2 - Regulação de Emoções em si mesmo Baixa Potência

```{r}
colnames(df_cf2)
```

```{r}
alpha_cf2 <- alpha(df_cf2)
print(paste("Alpha para esse fator 1: ", alpha_cf2$total$raw_alpha))

print("Alpha em caso de drop do item no Index I: ")
print(alpha_cf2$alpha.drop$raw_alpha)
```

## Fator 3 - Expressão de Emoções?

```{r}
colnames(df_cf3)
```

```{r}
alpha_cf3 <- alpha(df_cf3)
print(paste("Alpha para esse fator 1: ", alpha_cf3$total$raw_alpha))

print("Alpha em caso de drop do item no Index I: ")
print(alpha_cf3$alpha.drop$raw_alpha)
```

Aqui parece haver alguma coisa errada. O item "Sei como acalmar uma pessoa eufórica, sem desanimá-la" parece destoar do restante dos outros itens. O cojunto dos itens parece indicar Expressão de Emoções, enquanto esse item parece medir regulação de Emoções em outras pessoas.

## Fator 4 - Percepção de Emoções

```{r}
colnames(df_cf4)
```

```{r}
alpha_cf4 <- alpha(df_cf4)
print(paste("Alpha para esse fator 1: ", alpha_cf4$total$raw_alpha))

print("Alpha em caso de drop do item no Index I: ")
print(alpha_cf4$alpha.drop$raw_alpha)
```

## Fator 5 - ?

```{r}
colnames(df_cf5)
```

```{r}
alpha_cf5 <- alpha(df_cf5)
print(paste("Alpha para esse fator 1: ", alpha_cf5$total$raw_alpha))

print("Alpha em caso de drop do item no Index I: ")
print(alpha_cf5$alpha.drop$raw_alpha)
```

Para esse último fator, o cojunto de itens não aparenta indicar claramente um fator em questão. Existem itens variados que se relacionam com Regulação de Emoções e Compreensão de Emoções. Alem disso, não apresentou precisão aceitável para ser usado como instrumento de medida.

## Fator geral

```{r}
 # calcular fator geral
alpha_geral <- alpha(df_cf_geral)
print(paste("Alpha para esse fator 1: ", alpha_geral$total$raw_alpha))

print("Alpha em caso de drop do item no Index I: ")
print(alpha_geral$alpha.drop$raw_alpha)
```

# E agora?

Nesse momento, percebi que os indexes dos items indicados para cada fator poderiam estar equivocados. Para confirmar a escolha de itens sugeridas no estudo anterior, irei fazer uma análise fatorial rapidinho apenas para confirmar os indexes que parecem estar repetidos.

```{r}
# Separando novo dataframe 
df_efa <- df[,52:85]

# identificando número de colunas
num_columns <- ncol(df_efa)

# substituindo nomes das colunas por nomes padronizados
new_names <- character()
for (i in 1:num_columns) {
  new_names[i] <- paste0("ce", i)
}
colnames(df_efa) <- new_names
```

```{r}
# Análise fatorial exploratória  segundo modelo teórico de 5 fatores
efa_teste<- fa(df_efa, nfactors = 5, rotate = "oblimin", fm = "wls")
efa_teste$e.values
```

```{r}
plot(efa_teste$e.values)
```

Os autovalores indicam a adoção de 6 fatores. ScreePlot indica através da técnica do cotovelo indica 5 fatores, assim como modelo teórico.

```{r}
summary(efa_teste)
```

Parametros indicam excelente ajuste fatorial. TLI \> 0.900, RMSA \< 0.05, RMSEA \< 0.05.

```{r}
fa.sort(efa_teste$loadings)
```

```{r}
# cf1_index
# 1  5  8 15 23 26 29 31
# cf2_index
# 4 11 14 16 21 24 27
# cf3_index
# 6  8 28 32
# cf4_index
# 2  7 10 12 19 22 33
# cf5_análise
#  3  9 13 20 25 34

cf1_teste_index <- c(1, 5, 8, 15, 23, 26, 29, 31)
cf2_teste_index <- c(4, 11, 14, 16, 21, 24, 27)
# na análise seria o fator 4
cf3_teste_index <- c(6, 18, 28, 32)
# na anlaise seria o fator 3
cf4_teste_index <- c(2, 7, 10, 12, 19, 22, 33)
cf5_teste_index <- c(13, 30, 25)

cf_geral_teste_index <- c(cf1_teste_index, cf2_teste_index, cf3_teste_index, cf4_teste_index, cf5_teste_index)

```

Quando análisamos os indexes que compoem os fatores percebemos algumas semelhanças e diferenças. Os fatores 1, 2 e 4 apresentaram os mesmos itens. A diferença pode ser pecebida nos fatores 3 e 5, justamente os mais problemáticos em relação a erros de medida. Vamos calcular reavaliar esses construtos e verificar se houve melhorias.

```{r}
df_competencias_emocionais <- df[,52:85]

# invertendo itens
itens_invertidos_index <- c(3, 16, 28)

for (index in itens_invertidos_index) {
  df_competencias_emocionais[, index] <- 6 - df_competencias_emocionais[, index]
}

# seprando dataframes para investigação de conteúdo e precisão
df_cf3 <- df_competencias_emocionais %>% select(cf3_teste_index)
df_cf5 <- df_competencias_emocionais %>% select(cf5_teste_index)

df_cf_teste_geral <- df_competencias_emocionais %>% select(cf_geral_teste_index)
```

## Novo fator 3 - Expressão de Emoções

```{r}
colnames(df_cf3)
```

```{r}
alpha_cf3_novo <- alpha(df_cf3)
print(paste("Alpha para esse fator 1: ", alpha_cf3_novo$total$raw_alpha))

print("Alpha em caso de drop do item no Index I: ")
print(alpha_cf3_novo$alpha.drop$raw_alpha)
```

Agora podemos perceber que o fator relacionado a expressão de emoções está melhor delieado, inclusive com índece de erro de medida aprimorado, como era de se esperar.

## Novo fator 5 - Regulação de Emoções em si mesmo de Alta Potência

```{r}
colnames(df_cf5)
```

```{r}
alpha_cf5_novo <- alpha(df_cf5)
print(paste("Alpha para esse fator 1: ", alpha_cf5_novo$total$raw_alpha))

print("Alpha em caso de drop do item no Index I: ")
print(alpha_cf5_novo$alpha.drop$raw_alpha)
```

## Fator geral

```{r}
alpha_cf_geral_novo <- alpha(df_cf_teste_geral)
print(paste("Alpha para esse fator 1: ", alpha_cf_geral_novo$total$raw_alpha))

print("Alpha em caso de drop do item no Index I: ")
print(alpha_cf_geral_novo$alpha.drop$raw_alpha)
```

# Resumindo modelo 5 Fatores

-   Fator 1 - Regulacão de Emoções em Outros (REO)

    -   Envolve a capacidade de regulaçar emoções em outras pessoas, seja para diminuirem a sua excitação ou emocional para lhe motivarem.

    -   Alpha = 0.878

-   Fator 2 - Regulação de Emoções em si mesmo de Baixa Potência (RESBP)

    -   Envolve a capacidade do sujeito de regular as emoções de baixa intesidade. Mais especificamente, com emoções que diminuem a energia do sujeito, como tristeza e desmotivação.

    -   Alpha = 0.837

-   Fator 3 - Expressão de Emoções (EE)

    -   Envolve a capacidade do sujeito de Expressar as suas emoções para si mesmo e para mundo.

        -   Alpha = 0.734

-   Fator 4 - Percepção de Emoções (PE)

    -   Envolve a capacidade do sujeito de indentificar emocões, percebendo suas características e suas consequências (?), seja em si ou em outras pessoas.

        -   Alpha = 0.771

-   Fator 5 - Regulação de Emoções em si mesmo de Alta Potência (RESAP)

    -   Envolve a capacidade do sujeito de regular as emoções mais energéticas, como raiva, excitação excessiva.

        -   Alpha = 0.618

-   Fator geral - Competência Emocional Geral (CEG)

    -   Alpha = 0.889

```{r}
# Salvando escores num novo dataframe
REO <- df_cf1 %>% rowMeans() %>% round(3)
RESBP <- df_cf2 %>%  rowMeans() %>% round(3)
EE <- df_cf3 %>% rowMeans() %>% round(3)
PE <- df_cf4 %>% rowMeans() %>% round(3)
RESAP <- df_cf5 %>% rowMeans() %>% round(3)
CEG <- df_cf_teste_geral %>% rowMeans() %>% round(3)

escores_5fatores <- data.frame(REO, RESBP, EE, PE, RESAP, CEG)
escores_5fatores
```

```{r}
# Exportando Resuktados

write.csv(escores_5fatores, "Base de dados/Escores Competências Emocionais.csv", row.names=TRUE)
```

# Testando outra EFA

Com base no que pude observar, poderiam dúvidas dúvidas sobre a real estrutura dos dados. A melhor maneira de resolver esses questionamentos é refazendo as análises e reintrepretando os fatores encontrados.

```{r}
# separando novo dataframe
df_efa <- df[,52:85]

# trabalhar com as colunas padronizadas pode se mostrar problemático
# renomeando nomes das colunas

# número de colunas
num_columns <- ncol(df_efa)

# laço para criar e manter novos nomes
new_names <- character()
for (i in 1:num_columns) {
  new_names[i] <- paste0("ce", i)
}

# renomando colunas
colnames(df_efa) <- new_names
```

```{r KMO}

# verificando adequabilidade para análise
print(KMO(df_efa))
print(bartlett.test(df_efa))
```

O valor KMO de 0.91 indica que a nossa amostra possui bons indicadores para ser aplicada uma análise fatorial.

No entanto, quantos fatores devemos extrair? 3? 5? Não podemos assumir que os dados se organizam conforme o modelo teórico ou, muito menos, chutar um valor da nossa cabeça. Precisamos observar alguns indicadores para poder tomar a decisão quanto ao número de fatores a serem extraídos.

```{r}
plot(fa.parallel(df_efa, fm = "wls", fa = "fa", cor = "poly"))
```

```{r}
efa6 <- fa(df_efa, nfactors = 6, rotate = "oblimin", fm = "wls", cor = "poly")

print("autovalores para modelo com 6 fatores")
print(efa6$e.values)
```

Análises paralelas indicam 6 fatores, Scree plot é meio confuso, Autovalores indicam 6

```{r}
summary(efa6)
```

Apresenta bons indicadores de ajuste, com indicadores de resíduos adequados. TLI levemente abaixo da casa dos 0.900

```{r}
efa_loadings <- efa6$loadings
fa.sort(efa_loadings)
```

O 6 fator que apareceu concatena os itens 3 e 16: "Por mais que tente, não consigo controlar a expressão do que estou sentindo." e "Frustrações deixam-me desanimado/a por bastante tempo.". Esses fatores se relacionam com algum aspecto de Regulações de Emoções. No entanto, apenas 2 itens para esse fator, não o mostra como um fator válido. Assim, visto que o ajuste fatorial não foi suficientemente melhor, não se encontra evidências sufiente para continuar essa investigação. Sugere-se o modelo inicialmente proposto, com atenção as questões de precisão.
