---
title: "Impulsividade"
author: "Emanuel Cordeiro"
date: "3/26/2023"
output:
  html_document: default
  pdf_document: 
    toc_depth: 1
  word_document: default
---

# Carregamento dos pacotes de dados

```{r}
library(readr)
library(psych)
library(lavaan)
library(stringr)
library(tidyverse)
library(readxl)
```

# Carregando o banco de Impulsividade

```{r}
df <- read_xlsx("Base de dados/Construção de Instrumentos 2022.2 (respostas).xlsx")
```

-   Organizando as variáveis do banco df que contém os dois instrumentos

```{r}
# Renomear
df <- df %>% rename(TCLE = "Tendo em vista os itens acima apresentados, eu, de forma livre e esclarecida, manifesto meu consentimento para participar da pesquisa.")
```

```{r}
# TCLE
df$TCLE[df$TCLE == 'Concordo'] <- '1'
df$TCLE[df$TCLE == 'Não concordo'] <- '0'
```

```{r}
# Eliminação de negativos
df <- df %>% filter(TCLE==1) # Eliminação de não respondentes
```

# Separando o banco de impulsividade

```{r}
# saparando intrumetnos de impulsividade
df_impulsividade <- df[, 10:51]
```

-   Em um análise fatorial anterior foi identificado que apenas 31 itens deveriam continuar nas análises. Dessa forma, foi construido o banco de impulsividade_2 com essa finalidade.

```{r}
# Itens reduzidos
df_impulsividade_2 <- df_impulsividade %>% select(1,2,3,4,8,9,10,11,12,13,
                                                  14,15,18,19,22,23,24,26,
                                                  27,28,29,30,31,32,33,34,
                                                  36,38,39,41,42)
colnames(df_impulsividade_2)
```

-   Teste do modelo fatorial com o modelo de 3 fatores já com a redução dos itens.\
    O **primeiro fator** se refere a falta de concentração.\
    O **segundo fator** ainda precisa ser nomeado.\
    O **terceiro fator** se refere a planejamento.

```{r}
# Teste do modelo com 3 fatores
im_efa_2 <- fa(df_impulsividade_2, nfactors = '3', cor='poly', 
             fm='wls', rotate = 'geominQ')

plot(im_efa_2$e.values)

```

```{r}
# Atributos da análise fatorial
summary(im_efa_2)
```

```{r paged.print=FALSE}
# Observando cargas fatoriais
data.frame(fa.sort(im_efa_2)$loadings[,1:3])

```

# Análise de confiabilidade

-   Análise de confiabilidade a partir do alfa e Omega para os 3 fatores do modelo. Importante ressaltar que na análise anterior 2 itens não apresentaram boas cargas fatoriais. Por isso, a escala final ficou com 29 itens. Desses itens, o item 7 e o item 18 são negativos e precisam ser invertidos.

## Fator 1 - Falta de Concentração

```{r paged.print=FALSE}
# Fator 1
# Item 7 é negativo
df_impulsividade_2 %>% select(3,5,7:11) %>% colnames() 
```

```{r message=FALSE, warning=FALSE, paged.print=FALSE}
omega1 <- df_impulsividade_2 %>% select(3,5,7:11) %>% omega(nfactors = 1, poly = TRUE)
omega1$omega.tot

```

```{r warning=FALSE, paged.print=FALSE}
# Fator 1
alpha1 <- df_impulsividade_2 %>% select(3,5,7:11) %>% psych::alpha(check.keys = TRUE) 
print(alpha1$total)
```

```{r paged.print=FALSE}
alpha1$alpha.drop[,1:2]
```

## Fator 2 - Impulsividade

```{r}
# item 18 é invertido
df_impulsividade_2 %>% select(4,17,18,20:22,24,25,27:30) %>% colnames() 
```

```{r warning=FALSE}
omega2 <- df_impulsividade_2 %>% select(4,17,18,20:22,24,25,27:30) %>% omega(nfactors = 1, poly = TRUE)
omega2$omega.tot
```

```{r warning=FALSE, paged.print=FALSE}
alpha2 <- df_impulsividade_2 %>% select(4,17,18,20:22,24,25,27:30) %>% psych::alpha(check.keys = TRUE) 
print(alpha2$total)
```

```{r paged.print=FALSE}
alpha2$alpha.drop[,1:2]
```

## Fator 3 - Planejamento

```{r}
#df_impulsividade_2 %>% select(1:2,6,12:16,23,26)
df_impulsividade_2 %>% select(1:2,6,12:16,23,26) %>% colnames()
```

```{r warning=FALSE}
omega3 <- df_impulsividade_2 %>% select(1:2,6,12:16,23,26) %>% omega(nfactors = 1, poly = TRUE)
omega3$omega.tot
```

```{r warning=FALSE, paged.print=FALSE}
alpha3 <- df_impulsividade_2 %>% select(1:2,6,12:16,23,26) %>% psych::alpha(check.keys = TRUE) 
alpha3$total
```

```{r paged.print=FALSE}
alpha3$alpha.drop[,1:2]
```

# Calculando os fatores de impulsividade

Inversão dos itens

```{r}
# Inverter itens negativos
df_impulsividade_2$H_7 <- ifelse(df_impulsividade_2$`Costumo realizar minhas atividades sem perder o foco.` == 1, 5,
                                 ifelse(df_impulsividade_2$`Costumo realizar minhas atividades sem perder o foco.` == 2, 4,
                                        ifelse(df_impulsividade_2$`Costumo realizar minhas atividades sem perder o foco.` == 4, 2,
                                               ifelse(df_impulsividade_2$`Costumo realizar minhas atividades sem perder o foco.` == 5, 1, df_impulsividade_2$`Costumo realizar minhas atividades sem perder o foco.`))))

df_impulsividade_2$H_18 <- ifelse(df_impulsividade_2$`Em conversas com amigos, penso antes de falar.` == 1, 5,
                                 ifelse(df_impulsividade_2$`Em conversas com amigos, penso antes de falar.` == 2, 4,
                                        ifelse(df_impulsividade_2$`Em conversas com amigos, penso antes de falar.` == 4, 2,
                                               ifelse(df_impulsividade_2$`Em conversas com amigos, penso antes de falar.` == 5, 1, df_impulsividade_2$`Em conversas com amigos, penso antes de falar.`))))
```

-   Os itens 32 e 33 são os itens invertidos

```{r}
# Cálculo dos fatores de impulsividade
# Fator 1
df_impulsividade_2$F_IM1 <- df_impulsividade_2 %>% select(3,5,8:11,32) %>% rowMeans()

# Fator 2
df_impulsividade_2$F_IM2 <- df_impulsividade_2 %>% select(4,17,20:22,24,25,27:30,33) %>% rowMeans()

# Fator 3
df_impulsividade_2$F_IM3 <- df_impulsividade_2 %>% select(1:2,6,12:16,23,26) %>% rowMeans()
```

-   Criando uma cópia do df

```{r}
# Copiando o banco df para df_geral, com a finalidade de salvar os escores dos fatores de impulsividade e CE
df_geral <- df
```

# Carregando o banco com os fatores de CE

-   Em outro arquivo, foi realizado as análises do instrumento de competências emocionais. Nessa etapa, está sendo carregado apenas o banco com os fatores obtidos da análise de CE.

```{r}
df_CE <- read_csv("Base de dados/Escores Competências Emocionais.csv")
```

-   Colocando os fatores de impulsividade e competências emocionais no banco df_geral

```{r}
df_geral <- bind_cols(df_geral, select(df_CE, "REO", "RESBP", "EE", "PE", "RESAP", "CEG"))
df_geral <- bind_cols(df_geral, select(df_impulsividade_2, "F_IM1", "F_IM2", "F_IM3"))
```

# Matrizes de correlação

-   Construindo uma matriz de correlação entre os fatores de impulsividade e CE com a finalidade de testar a validade de critério.

Nessa etapa, observa-se que alguns fatores de competências emocionais tiveram uma relação negativa com o primeiro fator de impulsividade, e alguns outros fatores do CE tiveram relação positiva com o terceiro fator de impulsividade.

Parece haver um sentido teórico, haja vista que o primeiro fator se refere a falta de concentração, indicando que baixa concentração nas atividade pode ter relação com menores níveis de competências emocionais. De modo contrário, maiores níveis de competências emocionais se relaciona com maior planejamento para as atividades.

-   Esses resultados indicam **validade externa** ao instrumento.

```{r}
matriz_cor <- df_geral %>% select(86:94) %>% cor(method = "pearson") %>% round(2)

testRes <-  corrplot::cor.mtest(matriz_cor, conf.level = 0.95) 
corrplot::corrplot(matriz_cor, method = "number", p.mat = testRes$p, sig.level = 0.05, type = "upper",
                   number.cex = 0.8)
```
